【裁判字號】    99,消債抗,87
【裁判日期】    990722
【裁判案由】    聲請更生程序
【裁判全文】
臺灣高雄地方法院民事裁定            99年度消債抗字第87號
抗  告  人
即  債務人  甲○○
上列當事人因消費者債務清理事件聲請更生，對本院中華民國99
年3 月10日99年度消債更字第56號裁定，提起抗告，本院裁定如
下：
    主  文
抗告駁回。
抗告費用新臺幣壹仟元由抗告人負擔。
    理  由
一、抗告意旨略以：抗告人雖與前夫離婚，然仍有扶養子女之義
    務，故每月於探視2 名未成年子女時，各給予3,000 元之扶
    養費用，因係現金支付，故僅能由前夫出具證明書為證。抗
    告人每月收入約新台幣（下同）27,000元，現遭強制執行扣
    薪，每月收入僅有18,000元可支用，扣除個人必要生活費用
    8,500 元、扶養費用6,000 元外，另須按月清償勞工貸款3,
    500 元，台北富邦銀行提供之清償方案，抗告人實無力負擔
    。抗告人有不能清償債務或不能清償債務之虞之事由，原審
    駁回抗告人更生之聲請，顯有違誤，為此提起抗告，請求廢
    棄原裁定，准允抗告人更生之聲請。
二、按聲請更生或清算不合程式或不備其他要件者，法院應以裁
    定駁回之，但其情形可以補正者，法院應定期間先命補正，
    消費者債務清理條例（下稱消債條例）第8 條定有明文；又
    按債務人不能清償債務或有不能清償之虞者，得依本條例所
    定更生或清算程序，清理其債務；債務人無擔保或無優先權
    之債務總額未逾1200萬元者，於法院裁定開始清算程序或宣
    告破產前，得向法院聲請更生；債務人與金融機構協商成立
    者，不得聲請更生或清算。但因不可歸責於己之事由，致履
    行顯有重大困難者，不在此限。本條例施行前，債務人依金
    融主管機關協調成立之中華民國銀行公會會員，辦理消費金
    融案件無擔保債務協商機制與金融機構成立之協商，準用前
    項之規定，消債條例第3 條、第42條第1 項及第151 條第5
    項、第6 項分別定有明文。消債條例之立法目的，乃認陷於
    經濟上困境之消費者若任其於惡性循環之債務窘境中自生自
    滅，其將衍生嚴重之社會問題，致難以維持安定之社會經濟
    秩序，故有予之分別情形依更生或清算之程序清理其債務之
    必要，藉以妥適調整其與各相關債權人等間之權利義務關係
    ，以謀求消費者經濟生活之更生機會，從而健全社會經濟發
    展。惟私法上之債之關係，係以當事人間之信賴關係為基礎
    ，為社會經濟組織之重要支柱，故當事人於以法律行為追求
    自己之利益之際，亦應顧及對方之利益，並考量債權債務在
    社會上之作用，本於誠實及信用之原則，行使其債權及履行
    其債務，故消費者如已與金融機構協商成立，或於本條例施
    行前已依金融主管機關協調成立之中華民國銀行公會會員辦
    理消費金融案件無擔保債務協商機制與金融機構成立協商，
    因此係經當事人行使程序選擇權所為之債務清理契約，債務
    人理應受該成立之協議所拘束，如無特殊情事，其原即應依
    此協商結果而為誠信履行。惟因慮及有些協商於成立之時，
    銀行債權人或僅考量其債權數額之清償而未慮及債務人之經
    濟能力，或債務人於嗣後因經濟情況變更（如清償期間收入
    或收益不如預期）而致依約履行將使其陷於經濟上之困境甚
    或履行不能，故上開條例於此即另開「因不可歸責於己之事
    由，致履行顯有重大困難者」之履行例外以助債務人之更生
    ，則已成立協商者不能或不願依約履行而後依該例外條款聲
    請更生或清算者，依例外從嚴之原則，自應就其情形嚴予審
    核，於該當例外條件後始准之為其所負義務關係之調整，以
    避免其任意毀諾、濫用債務清理程序而藉此善意之立法惡意
    圖謀減免債務，致使該程序陷於道德危險之不義，並因此使
    社會之信用緊縮而造成經濟之動盪。是5 年內未從事營業活
    動或從事小規模營業活動之消費者，若於消費者債務清理條
    例施行前曾依辦理消費金融案件無擔保債務協商機制而與各
    銀行成立協商者，自僅得於其就該協商確有該當不可歸責於
    己之事由致履行顯有重大困難之情形後，法院始須再審究其
    所負無擔保或無優先權之債務總額有無未逾上開規定數額、
    其現是否有不能清償債務或有不能清償之虞等情事，以決定
    該債務人是否得依更生或清算程序以清理其債務自明。
三、經查：
  (一)抗告人於消債條例公布施行後，向最大債權金融機構台北富
    邦銀行請求共同協商債務清償方案。該行提供分168 期、利
    率2%，按月清償12,412元之方案，嗣於民國98年6 月25日以
    「協商意願低落」為由，通知協商不成立等情，有前置協商
    不成立通知書附卷可參（原審卷第16頁）。
  (二)抗告人目前任職於高雄市立小港醫院，98年1 至8 月薪資分
    別為53,175元、30,720元、20,470元、20,470元、24,258元
    、20,470元、20,470元、33,182元；該段期間每月遭強制執
    行扣薪金額分別為29,890元、14,560元、6,880 元、6,880
    元、9,680 元、6,880 元、6,880 元、16,380元，有抗告人
    所提出之薪資單影本可憑（原審卷第111 至114 頁），抗告
    人平均每月薪資約27,902元，平均每月遭強制執行扣薪約12
    ,254元。
  (三)抗告人雖主張每月其支出2 名子女零用金、健保費、人壽保
    險費合計6,000 元，然抗告人於原審已自陳2 名子女之日常
    生活費用全由前配偶王海林負擔，抗告人僅負擔2 名子女人
    壽保險費及健保費部分，有抗告人民事陳報狀可憑（原審卷
    第199 頁），則抗告人稱其另給付子女零用金，難認屬必要
    。又人壽保險係屬商業保險，其固在補社會保險之不足，分
    散風險，以謀個人權益保障之周延，然仍非如社會保險具有
    強制性，是商業保險費自不得列為必要支出。至於2 名子女
    健保費之支出，業據抗告人提出保險費扣繳證明書為證（原
    審卷第35頁），抗告人主張每月支出2 名子女之健保費用各
    297 元（3,564 ÷12＝297 ），合計594元，應堪採信。
  (四)抗告人已負債200 萬元以上，應以較低之標準生活而撙節開
    銷用以償債始符誠信。抗告人居住於高雄縣，以98年度台灣
    省每人每月最低生活9,829 元之標準，抗告人主張每月個人
    必要生活8,500 元，並未逾越上開標準，尚屬合理。抗告人
    雖另有勞工紓困貸款債務，每月應清償3,395 元，然抗告人
    每月薪資約為27,902元，已如前述，倘不扣除遭強制執行扣
    薪部分，則抗告人每月薪資扣除個人必要生活費用8,500 元
    、2 名子女之健保費用594 元、勞工紓困貸款3,395 元，剩
    餘15,413元，並非不能履行台北富邦銀行提供按月清償12,4
    12元之協商方案。至於抗告人另積欠南山人壽之債務，經南
    山人壽以保單價值準備金抵銷後，仍有保單價值準備金17,4
    73元，有通知書在卷可稽（消債更卷第211 頁），是以，此
    部分債務尚不影響抗告人清償其他債務。抗告人雖現遭債權
    人強制執行扣薪，然聲請強制執行之債權人均為金融機構，
    抗告人並非不能透過與台北富邦銀行協商成立，請求債權人
    停止強制執行之方式，以利其履行協商方案。抗告人主張其
    有不能清償債務之情形，核無足採。
四、綜上所述，抗告人並無不能清償債務或有不能清償之虞之情
    形，抗告人聲請更生，即不符合消債條例第3 條所定要件，
    ，自應駁回其更生之聲請。原裁定駁回抗告人更生之聲請，
    並無違誤，抗告意旨猶執前詞，指摘原裁定不當，為無理由
    ，應予駁回。
五、據上論結，本件抗告為無理由，依消費者債務清理條例第15
    條，民事訴訟法第495 條之1 第1 項、第449 條第1 項、第
    95條、第78條，裁定如主文。
中    華    民    國    99    年    7     月    22    日
                  民事第三庭    審判長法  官  朱玲瑤
                                      法  官  藍家慶
                                      法  官  陳宛榆
上為正本係照原本作成。
本裁定不得再抗告。
中    華    民    國    99    年    7     月    22    日
                                      書記官  周耿瑩

司法院資訊處製作；財團法人民間司法改革基金會備份。
